行　政　法　院　判　決　　　　　　　　　　　　　　八十七年度判字第一○九號
　　原　　　告　甲○○
　　被　　　告　經濟部中央標準局
右當事人間因發明專利舉發事件，原告不服行政院中華民國八十六年七月十六日台八
六訴字第二八六二一號再訴願決定，提起行政訴訟。本院判決如左︰
　　主  文
原告之訴駁回。
　　事  實
緣原告於民國八十三年四月二十三日以「易於清潔之空調淨化裝置」申請第0000
0000號新型專利案，於獲准專利權後為關係人東元電機股份有限公司提起舉發經
被告審定舉發成立，應撤銷其專利權。原告不服，提起訴願及再訴願，亦均經駁回，
遂提起行政訴訟，茲摘兩造訴辯意旨於次：
原告起訴意旨略謂︰一、系爭案為可以嵌扣、卡夾或鎖固方式固結於空調裝置、汽車
、窗型冷氣機之回風口上，而其內設有框軌式滑槽，且於適當位置處設有連接電源之
導電彈片，使過瀘網、靜電集塵板及導電活性碳海綿可由其側綠插置入內，並與導電
彈片形成電氣連通狀態，藉空調裝置本身之空氣循環流路及動力，促使空氣於回流過
程中，可切實清除流入空調裝置之灰塵及煙臭味，進而維持空調裝置良好功能，避免
因積塵效能減低或滋生病源之情事；此由近日報載退伍軍人病症流行，請常清洗水塔
及空調裝置，即可見其嚴重性，而一般空調裝置豈是一般家庭可清冷洗者，是以市面
上舊有之空調裝置，在本系爭案申請前並未有可固結於空調裝置回風口，利用空調裝
置本身之空氣循環流路及動力，除能有效擴大空氣清淨作用外，並能維持空調裝置良
好功能及避免積塵滋生病源之裝置，故其除空間型態係屬創新外，尚具能產生某一新
作用及增進空調裝置之某種功效，致並無專利法第九十八條第二項所述運用申請前既
有之技術或知識，而為熟習該項技術者所能輕易完成且未能增進功效之情事，即因能
促使舊有空調裝置於回風口簡易、快速、經濟附加本裝置，而能產生有效擴大空氣清
淨作用、維持空調裝置良好功能及避免積塵滋生病源之新作用與功效，故沒有不得申
請取得新型專利之理由。二、被告判定本案應撤銷專利權之引證，其一為HONEYWELL
公司於一九八九年F58 之產品說明書，但即如行政院決定書第二頁中所載：「引證一
第八圖及第十圖已揭露本案於罩殼內設框軌式滑槽，且於適當處設連接至電路控制器
之導電彈片，可經由側緣開口插置或取卸過濾網片，達成電氣連通，淨化通過空氣之
構造特徵。」然姑且不論其靜電集塵板是否與系爭案相同，但僅能證明本系爭案確屬
可行，最多亦不過為運用申請前既有之技術或知識而已，但其並未能於舊有空調裝置
簡易、快速、經濟附加，而促使產生有效擴大空氣清淨作用、維持空調裝置良好功能
及避免積塵滋生病源之功效﹖況系爭案若為熟習該項技術者所能輕易完成轉用，何以
該產品公開至系爭案申請五年內甚至迄今皆未有類似系爭案之產品﹖故根本不能證明
系爭案為熟習該項技術者所能輕易完成且未能增進功效者，致系爭案並無專利法第九
十八條第二項之規定該撤銷專利權之情事。三、被告判定本案應撤銷專利權之另一引
證，為DAIKIN公司於一九九四年三月之目錄，然其僅有外觀圖式及操作說明，並非如
被告一再謂由其第十九頁及第二十頁已揭露系爭案可經由側緣開口插置或取卸過濾網
片之技術，而係自行揣測所下之判斷，故根本不當據以為證據；即或如此，亦僅能證
明本系爭案確屬可行，最多亦不過為運用申請前既有之技術或知識而已，但其並未能
於舊有空調裝置簡易、快速、經濟附加，而促使產生有效擴大空氣清淨作用、維持空
調裝置良好功能及避免積塵滋生病源之功效﹖致系爭案尚能增進舊有空調裝置之功效
，何以不得准予專利。四、本案係為專利舉發事件，非為專利審查事件，而原專利審
定機關中央標準局舉發審定書中皆未見有不合安全性、會產生品質降低致不得准予系
爭案專利之見解，然非為專利審定機關之經濟部及行政院，於未明瞭專利法之前題下
，竟就系爭專利案之實體評核是否得准予專利，而非就舉發審定引用之法條做適切與
否之決定。況系爭案乃為經專利審定機關中央標準局審定核准之專利，難道原專利審
查委員及舉發審定委員皆非專業，還得勞駕上級機關代為重行審查及指正﹖按專利法
第九十七條謂：稱新型者，謂對物品之形狀、構造或裝置之創作或改良。而查遍專利
法並未見得先經過安全檢測始得核准專利之法條，更不見有任何專利附有安全檢測合
格之證明，殊不知此另有國家安全標準做依據，致未聞輪胎、腳踏車、貨車等得提出
經過材料老化、衝擊＼振動環境測試及安全性合格與保證，始得准予專利之規定。況
材料老化後，衝擊＼振動環境測試及安全性是否合格，亦非由外觀重量體積即可判定
，而得依據國家標準並經檢驗後始可確認。此乃商品檢驗局之工作﹖再者會有裝置本
案，將會增加阻抗，加大風速、風量，致有增大噪音，降低使用品質之看法，乃因該
決定委員非空氣清淨專業人員，對空氣清淨之先進技術不了解所致，而以引證一圖式
靜電集塵板所予之先入為主觀念判斷，事實上本案已使用如附件二、三所示專利案之
先進靜電集塵板，其正負極板與流道成平行狀，產生之風阻甚小，此尚可由附件四所
示今年夏天新發售之冷氣機型錄得證，而附件四與本案之差異僅在本案係安置在冷氣
機回風口外，該新型冷氣機則安置於冷氣機回風口罩殼內，是以可證本案即會增加阻
抗，亦為有限，還不致有增大噪音，降低使用品質之情事發生，同理亦可得知本案材
料老化、衝擊＼振動環境測試及安全性合格與保證並非不能達到，實係多慮，另謂一
般市面上與本案類似之空氣清淨機皆為單一機體，而不為原機體之附加；此乃因附加
者當另具功效，始有附加之價值，而本案係附加於冷氣機上，非為空氣清淨機，使冷
氣機除具空調及清淨作用外，另尚能有效擴大空氣清淨之功效，並能維持空調裝置良
好功能及避免積塵滋生病源，是以有附加之價值與必要，此更可由附件三說明書第四
頁所載．．．而一般能剌激大眾購買慾望者，大多是濾清效果好者，而現今多數強調
多種功能一起使用者，如冷氣機同時兼具清淨機效果者，其價位相當高．．．；再由
附件四之冷氣機型錄，更可得證冷氣機附加空氣清淨裝置，不是沒有，而是其不知，
且為未來趨勢之走向。是以一再訴願機關以此主觀、偏坦、畫蛇添足之錯誤見解、不
但延誤原告無數之商機、更令人對此官官相護之審查程序氣憤難平。五、由於目前時
下之空氣清淨機多置於地面上，常因受到物體、家具之阻隔，致清淨效果有限、清淨
速度亦較緩慢，是以本案配合高架之冷氣機使用，可有效擴大空氣之清淨作用；而新
型冷氣機同時兼具清淨機效果者，其效用雖好，但價位相當高，已不太容易為人所接
受，但目前時下使用的幾乎皆為舊式無清淨機效果之冷氣機，豈會令人捨得丟棄仍具
良好機能之舊式冷氣機，而另外重新購置昂貴之新冷氣機﹖既然具清淨機效果之冷氣
機效用較好，買了舊式冷氣機者，豈就任其活該倒霉，本案可以經濟簡易快速之方式
，促使舊式冷氣機亦具清淨機之效用，豈能謂未能增進功效﹖又舊式冷氣機因不具清
淨機之效用，致灰塵極易附著於壓縮機及風管上，此可由打開冷氣機外罩極易查知得
證，一則會降低空調裝置之使用效能，再則乃易滋生病源，退伍軍人病症即為由此貯
育產生，本案可以將灰塵捕捉吸附於進入冷氣機之出風口處，而能有效維持空調裝置
之良好使用功能及避免積塵滋生病源，是以如何謂未能增進功效﹖另本案在申請前，
從未見有任何裝置對未具清淨機效用之舊式冷氣機，針對以上之缺失，提出解決之方
法，而後並見有新型兼具清淨機效果之冷氣機開發出，由此更可證明防止灰塵進入冷
氣機確具效用，但迄今仍未有人提出解決舊式冷氣機之有效方法，是以如何稱本案為
熟習該項技術者所能輕易完成者﹖故可證本案不具專利性之說詞，實乃原審查委員個
人草率偏坦之看法，而與法未合等語。
被告答辯意旨略謂︰本案構造特徵中「在罩殼內設框軌式滑槽．．．以達成電氣連通
、淨化通過之空氣」及「可經由側緣開口插置或取卸過濾網片」等技術，皆已揭露於
舉發證據附件二、四，且本案可簡易快速抽取集塵網片，以利清洗更換之功效亦與舉
發證據無異，不具進步性，自不符合新型專利之要件。原告雖稱「本案在申請前，從
未見有任何裝置對未具清淨機效用之舊式冷氣機．．．提出解決方法」，然原告於起
訴理由(四)既自承「．．．即或如此．．．最多亦不過為運用申請前既有之技術或知識
而已．．．」，可知原告於本案所運用之技術手段均屬熟習空調技術人士廣泛採用之
習知技術，且為易於思及之簡易組合，又未見具顯著功效之增進，本案不具進步性之
審定，應無違誤。次由原告所稱「是以可證本案即會增加阻抗，亦為有限」，可知行
政院於再訴願決定書所述「．．．再者，一般汽車、窗形冷氣機為達到靜音，其風速
、風量皆不宜太大，而裝置本案，將增加阻抗，為期達到原有之冷房效果，勢必加大
風速、風量，致增大噪音，降低使用品質，故一般市面上與本案類似之空氣清淨機皆
為單一機體，而不為原機體之附加」，應屬無誤；況本案在原機體上之附加，又屬熟
習空調技術人士所易於思及之簡易組合，自不具進步性等語。
　　理  由
依專利法第九十八條第二項規定，新型係運用申請前既有之技術或知識，而為熟習該
項技術者所能輕易完成且未能增進功效時，雖無同條第一項所列情事，仍不得申請取
得新型專利。非謂物品之空間形態一有不同，即得稱為新型而取得新型專利。本件原
告於八十三年四月二十三日以「易於清潔之空調淨化裝置」係包括罩殼，可以嵌扣、
卡夾或鎖固方式固結於空調裝置之回風口上，內設電路控制器；過濾網片，分為過瀘
網、靜電集塵板及導電活性碳海綿等數獨立之網片；其特徵在於罩殼內設有框軌式滑
槽，且於適當處設連接至電路控制器之導電彈片，可經由側緣開口插置或取卸過濾網
片，達成電氣連通，淨化通過之空氣等情，向被告申請新型專利，經編為第0000
0000號審查，准予專利，於公告期滿審查確定後，發給新型第○九九八七五號專
利證書。嗣東元電機股份有限公司以本案於申請前已見於刊物並已公開使用，係運用
申請前既有之技術或知識，而為熟習該項技術者所能輕易完成且未能增進功效，有違
專利法第九十八條第一項第一款及第二項規定云云，檢具Honeywell 公司於西元一九
八九年印行之F58C型電子式空氣清淨機產品說明書（下稱引證一）、日本DAIKIN公司
於西元一九九四年三月印行之空氣清淨機產品目錄（下稱引證二）及美國Emerson 公
司electro-air 產品之簡介（下稱引證三），對之提出舉發。被告審查結果以引證一
第八圖及第十圖已揭露本案於罩殼內設框軌式滑槽，且於適當處設連接至電路控制器
之導電彈片，可經由側緣開口插置或取卸過濾網片，達成電氣連通，淨化通過空氣之
構造特徵；引證二第十九頁及第二十頁暨引證三之附圖亦已揭露可經由側緣開口插置
或取卸過濾片之技術；本案可簡易快速抽取集塵網片，以利清洗更換之功效，復與引
證資料相同，未具增進之功效，乃依專利法第九十八條第二項規定，為本案舉發成立
，應撤銷其專利權之審定，揆之首揭說明，尚無違誤，原告雖訴稱本案可加置於現有
各形式空調回風口，非單純之抽取式構造，其整體空間形態係屬創新，且本案重量輕
、安置位置方便，可簡易快速抽取清洗，不須花費昂貴費用及工時，即可達不耗用能
源、不產生風阻及不占用空間，並可消除冷氣機風管及蒸發器吸附灰塵之情形，維持
良好使用效率及滋生病媒之功效，本案與引證諸案之目的、構造及功效不同；又引證
二僅有外觀圖式及操作說明，引證三未載明日期，均不具證據力云云，然查引證一第
一圖已顯示一般空氣淨化裝置風阻存在之事實，所稱本案不會產生風阻云云，尚難採
信。又引證二第二十頁記述其為滑旋形（－）電氣集塵器形式及保養位置集
中＼簡單等之說明，確已揭露本案可經由側緣開口插置或取卸過濾網片之技術特徵。
再者，一般汽車、窗形冷氣機為達到靜音，其風速、風量皆不宜太大，而裝置本案，
將增加阻抗，為期達到原有之冷房效果，勢必加大風速、風量，致增大噪音，降低使
用品質，故一般市面上與本案類似之空氣清淨機皆為單一機體，而不為原機體之附加
」；況本案可否廣泛運用於汽車、窗形冷氣機，復須考量有關材料老化後，能否在衝
擊＼振動環境下仍具有固著安全裕度。被告以本案之構造特徵已揭露於引證資料，且
本案可簡易快速抽取集塵網片，以利清洗更換之功效亦與引證資料無異，顯不具進步
性。又衡酌新型創作之可專利性，並非僅考量空間形態之差異，猶須審酌其技術手段
之非顯而易知性及所生之增進功效。非謂物品之空間形態一有不同，即得稱為新型而
申請取得專利。本案運用之技術手段及原理已見於引證一、二，均屬熟習空調技術人
士廣泛採用之習知技術，且不具進步性，自不得申請取得新型專利。本案應用於汽車
方面之安全性考量，乃基於運輸工具行進間一旦發生事故，對車內載員究否易致汽車
製造廠原廠設計以外之直接傷害而言；夾式芳香劑與本案之重量體積有別，以夾式芳
香劑已見於汽車冷氣出風口位置作為本案安全無虞之論據，茲原告復以前揭事實欄所
載理由，起訴主張本案配合高架之冷氣機使用，可有效擴大空氣之清淨作用．．．本
案在申請前，從未見有任何裝置對未具清淨機效用之舊式冷氣機，針對以上之缺失，
提出解決之方法，而後並見有新型兼具清淨機效果之冷氣機開發出，由此更可證明防
止灰塵進入冷氣機確具效用，但迄今仍未有人提出解決舊式冷氣機之有效方法，如何
稱本案為熟習該項技術者所能輕易完成者云云。但查本案構造特徵中「在罩殼內設框
軌式滑槽．．．以達成電氣連通、淨化通過之空氣」及「可經由側緣開口插置或取卸
過濾網片」等技術，皆已揭露於舉發證據附件二、四，且本案可簡易快速抽取集塵網
片，以利清洗更換之功效亦與舉發證據無異，尚不具進步性，故本案自不符合新型專
利之要件。至於原告所稱「本案在申請前，從未見有任何裝置對未具清淨機效用之舊
式冷氣機．．．提出解決方法」者，原告於起訴理由(四)既自承「．．．即或如此．．
．最多亦不過為運用申請前既有之技術或知識而已．．．」，可知原告於本案所運用
之技術手段均屬熟習空調技術人士廣泛採用之習知技術，且為易於思及之簡易組合，
又未見具顯著功效之增進，本案不具進步性之審定，應無違誤。末查原告起訴理由(五)
訴稱「至於原處分機關之上級機關－經濟部及行政院，另外於理由中自行提之見解謂
．．．此更令人有種啼笑皆非外行人充內行之感覺．．．」云云。然由原告於起訴理
由中亦稱「是以可證本案即會增加阻抗，亦為有限」，可知行政院於再訴願決定書所
述「．．．再者，一般汽車、窗形冷氣機為達到靜音，其風速、風量皆不宜太大，而
裝置本案，將增加阻抗，為期達到原有之冷房效果，勢必加大風速、風量，致增大噪
音，降低使用品質，故一般市面上與本案類似之空氣清淨機皆為單一機體，而不為原
機體之附加」，應屬無誤；況本案在原機體上之附加，又屬熟習空調技術人士所易於
思及之簡易組合，自不具進步性，從而原告所訴各節，均非足取。一再訴願決定，遞
予維持被告所為舉發成立撤銷本案專利權之處分，俱無不合。原告起訴論旨，難謂為
有理由，應予駁回。
據上論結，本件原告之訴為無理由，爰依行政訴訟法第二十六條後段，判決如主文。
中    華    民    國     八十七      年      一      月     二十二      日
                    行 政 法 院 第 四 庭
                                審 判 長 評  事      曾  隆  興
                                         評  事      沈  水  元
                                         評  事      吳      仁
                                         評  事      吳  錦  龍
                                         評  事      林  家  惠
右  正  本  證  明  與  原  本  無  異
                                         法院書記官  陳  盛  信
中    華    民    國     八十七      年      一      月     二十三      日
